【裁判字號】    97,訴,2018
【裁判日期】    980319
【裁判案由】    有關土地登記事務
【裁判全文】
臺北高等行政法院判決
                                      97年度訴字第2018號
                              .
原      告  甲○○
被      告  連江縣地政事務所
代  表  人  乙○○（主任）
訴訟代理人  丙○○
上列當事人間因有關土地登記事務事件，原告不服連江縣政府中
華民國97年4 月10日連企訴字第0960036768號訴願決定，提起行
政訴訟。本院判決如下：
    主  文
原告之訴駁回。
訴訟費用由原告負擔。
    事實及理由
甲、程序事項:
    本件原告經受合法通知，未於言詞辯論期日到場，核無行政
    訴訟法第218 條準用民事訴訟法第386 條各款所列情形，爰
    併準用民事訴訟法第385 條第1 項前段規定，依被告之聲請
    ，由其一造辯論而為判決。
乙、實體方面:
一、事實概要：
    原告檢具土地複丈結果通知書、土地四鄰證明書、戶籍謄本
    等相關文件，於民國（下同）96年11月21日及23日以被告同
    日收件(96)連地登字第013220號等土地登記申請書，向被告
    申請坐落福建省連江縣南竿鄉○○段458 、458-1 、458-2
    、459-1 、459- 3、459-4 、459-5 、459-6 、459-7 、49
    2 -7、134- 2、438-6 、453-10、481-9 、498 、501 、42
    8-12、286-6 、297-3 、466-1 、249-12、467-1 等地號土
    地( 下稱系爭土地) 為時效取得所有權登記。經被告派員赴
    現地會勘結果，確認該地號上土地現況為「雜林、雜草、山
    坡地。458-2 地號為軍事設施、458-1 、498 、466-1 、24
    9-12地號為道路。」與原告土地四鄰證明書所填使用狀況「
    草埕、割草、種植地瓜。」不符。遂以其不合民法第769 條
    、第771 條及第940 條等規定要件，依土地登記規則第57條
    第1 項第2 款規定，作成如附表所示之土地登記案件駁回通
    知（下稱原處分）駁回原告之申請。原告不服，提起訴願，
    遭決定駁回，遂提起本件行政訴訟。
二、本件原告主張：（原告經通知未到庭，據其起訴狀所載之聲
    明及陳述）：
  (一)原告及其家人自20年間，繼續占有，在系爭土地上亦有種植
    相思樹及痲瘋樹等並有割除雜草等管理維護。原告每年均有
    從事管理經營，共同經營管領力維護事實之行為。原告10年
    間繼續占有草場並有修整相思樹及痲瘋樹等，鋸樹幹及割除
    雜草等管領力維護行為，自87年至今10年間繼續占有，並有
    經營修剪樹幹割草維護管領力的事實，不但無他人異議，亦
    排除他人干涉。其於87年至今僱用曹每年都有修整相思
    樹並有種植痲瘋樹、鋸樹幹、及割除雜草等維護管領力的事
    實，有證明書可證及四鄰證明人林電芳、李嫩妹、余冬菊、
    陳鑾嬌可證明以上22筆土地，福沃段458 、459-1 、459-3
    、459-4 、459-5 、459-6 、459-7 、492-7 、134-2 、43
    8-6 、453-10、481-9 、501 、286-6 、297-3 、249-12、
    476-1 地號為雜林、雜草，山坡地都有種植相思樹及痲瘋樹
    至今都有割草、砍樹枝維護經營管領力的事實。458-2 地號
    土地雖以前為碉堡用地，現今廢棄，原告已有種植痲瘋樹在
    旁，458-1 、498 、466-1 、249-12地號土地雖被闢為道路
    ，但道路兩旁亦種植痲瘋樹，有經營管領力的事實。依民法
    第940 條規定：「對於物有事實上管領者，為占有人」參以
    學者王澤鑑認為：「對於物有事實上之管領力，指對於物得
    為支配，排除他人的干涉」及最高法院95年台上字第1124號
    判決：「所謂對於物有事實上之管領力，如對於物已有確定
    及繼續之支配關係，或者已立於得排除他人干涉之狀態者，
    均可謂對於物已有事實上之管領力」原告對系爭土地有確定
    及繼續支配之關係，有事實上之管領力，為占有人。
  (二)原告於申請時效取得系爭土地之所有權時，仍繼續占有系爭
    土地，並未中斷占有，有四鄰證明人可證：
    1.按民法第771 條規定：「占有人自行終止占有者，其所有
      權之取得時效中斷。」學者謝在全認為：「自行終止占有
      者，係指占有人依其自己之意思而放棄占有者而言，例如
      占有人將占有物交還所有人，…。惟是否自行終止占有，
      仍應依具體情形認定之。是若因災難而暫離其占有之不動
      產者，因僅係暫時未為監督，而未完全脫離具管領關係，
      及難謂自行終止占有。」如照片所示，原告於系爭土地有
      管領砍伐修整種植相思樹及痲瘋樹、鋸樹幹及割除雜草等
      管理維護事實。
    2.系爭土地於連江縣地政事務所派員前往勘查時，有砍伐修
      整種植相思樹、鋸樹幹及割除雜草等管理維護事實，原告
      每年都有整理進出管領力維護事實，亦有四鄰證明書可證
      ，且原告自54年成年以來，一直居住於系爭土地附近，有
      原告之戶籍謄本影本及戶籍遷出連江縣期間居住人之戶籍
      謄本影本及戶籍遷出連江縣期間居住於連江縣之證明可稽
      。系爭土地並未脫離原告之管領，原告亦未放棄占有，故
      不能以系土地種植相思樹及痲瘋樹、鋸樹幹及割除雜草等
      管理維護事實，即認為原告已中斷占有。
  (三)再者，福沃段458-1 、498 、466-1 、249-12地號四筆土地
    雖被闢為道路，但道路兩旁都有植樹，每年亦有僱人經營維
    護的事實；458-2 土地碉堡設施現已廢棄，還地於民使用，
    但原告亦有植樹割草維護管理的事實。
  (四)綜上，原告確以所有之意思，以系爭土地作為種植相思樹及
    痲瘋樹，並有鋸樹幹及割除雜草等管理維護，每年都有整理
    進出管領力等維護行為的事實已逾20年，10年間不但繼續經
    營管領力的事實，無過失，無人異議，亦持續排除他人干涉
    的狀態，並無中斷占有之情事，符合民法第769 條、第770
    條時效取得之要件，得請求登記為所有權人。連江縣土地為
    土地第一次總登記，因連江縣、金門縣同屬戰地務，為訓政
    時期人民的土地都沒有依憲政時期土地登記。至今兩岸情勢
    和諧，軍人均已裁撤，恢復中華民國憲政體制，實施還土地
    於民，辨理土地第一次總登記。應依土地法第10條明文：「
    中華民國領域內之土地屬於中華民國人民全體，其經人民依
    法取得所有權者，為私有土地，私有土地所有權消滅者，為
    國有土地。」
  (五)綜上所述，原告既已符合時效取得要件，被告認定原告就系
    爭土地無占有情形之處分自有違誤，為此，提起本件行政訴
    訟，並聲明求為判決：訴願決定及原處分均撤銷。被告應將
    系爭土地所有權全部以時效取得為原因登記予原告。訴訟費
    用由被告負擔。
三、被告則以：
  (一)按公有公用物或公有公共用物( 前者為國家或公共團體以公
    有土地供自己用，後者提供公眾共同使用，以下統稱為公物
    ) ，具有不融通性，不適用民法上取得時效之規定。又在通
    常情形，公物如失去公用之形態( 如城壕淤為平地) ，不復
    具有公物之性質，固不妨認為已經廢止公用，得為取得時效
    之標的。然例外的，其中如經政府依土地法編定之公用道路
    或水溝，縱因人為或自然因素失去其公用之形態，在奉准廢
    止而變更為非公用地以前，難謂已生廢止公用之效力，仍無
    民法上取得時效規定之適用。又公共交通道路者，為我國土
    地法第14條第1 項所列不得私有之土地，即無民法第769 條
    、第770 條取得時效之適用，向為我國司法實務與學說之定
    論，諸如司法院院字第177 號解釋之意旨、最高法院72年台
    上字第5040號判決、李鴻毅教授著土地法論( 增修訂24版)
    第246 頁、前大法官吳庚教授著行政法理論與實用( 增訂9
    版) 第208 頁等，均敘明纂詳，足堪援引為據。
  (二)復按「對於物有事實上管領之力，為占有人」、「占有，因
    占有人喪失其對於物之事實上管領力而為消滅」、「占有人
    自行中止占有，…，其所有權之取得時效中斷」、「以所有
    之意思，20年間和平繼續占有他人未登記之不動產者，得請
    求登記為所有權人」、「以所有之意思，10年間和平繼續占
    有他人未登記之不動產，而其占有之始為善意並無過失者，
    得請求登記為所有權人」、「和平繼續占有之土地，依民法
    第769 條或第770 條之規定，得請求登記為所有人者，應於
    登記期限內，經土地四鄰證明，聲請為土地所有權之登記。
    」民法第940 條、第964 條本文、第771 條前段、第769 條
    、第770 條及土地法第54條等分別定有明文。依上開條文規
    定因時效取得不動產所有權者，須具備以所有之意思占有未
    登記之不動產達法定期間以上，且必該占有人於提出申請登
    記為所有權人，以迄登記完成時仍和平繼續占有其土地，始
    有適用，若其占有使用之事實已因自己之中止使用或其他法
    定原因不能繼續使用而消滅時，即與登記之要件不符。最高
    行政法院( 89年7 月1 日改制前為行政法院)77 年度判字第
    893 號判決著有明文。復按時效制度，乃一定之事實狀態，
    繼續達一定期間，法律上乃尊重該事實狀態，準此，不動產
    之取得時效者，長期占有他人不動產事實所衍生之法律現有
    狀況，遂為其完成時效與否之關鍵。而當事人主張有利於己
    之事實者，就其事實有舉證之責任，民事訴訟法第277 條規
    定纂詳。占有人主張依民法第769 條或第770 條時效完成取
    得所有權者，就20年或10年間繼續占有他人土地之事實，應
    負舉證責任。再因時效取得所有權，須其主觀上有以所有之
    意思而占有，在客觀上有和平繼續占有他人未登記之不動產
    法定年限以上之一定事實狀態，即在事實上確有排斥他人而
    支配該物之占有使用現實，始足當之。又所謂土地四鄰證明
    書，必須確實可信，始得採為證據。我國行政程序法採實質
    的真實發見主義，行政機關應自行調查證據，以為事實之判
    斷，不受當事人聲明證據之拘束，且證據之證明力，亦應由
    行政機關斟酌全部陳述與調查事實及證據之結果，本諸論理
    及經驗法則判斷之。
  (三)依土地法第54條時效完成申請土地所有權登記者，需為土地
    之真正占有人，且合於民法第769 條或第770 條時效取得之
    規定，並於提出申請以迄登記完成時，仍和平繼續占有其土
    地，始足當之。經派員前往實地實施勘查結果，確認系爭土
    地現況均為無任何經營管理之雜林及雜草叢生、另458-2 地
    號為軍事設施、458-1 、498 、466-1 、249-12地號為道路
    ，原告並無依法繼續占有之事實，亦無民法第940 條「對於
    物有事實上管領之力，為占有人」之實質管領及同法769 條
    及770 條時效取得之適用，又最高法院72年度台上字第5040
    號判決「公有公用物或公有公共用物，具有不融通性，不適
    用民法上取得時效之規定」。
  (四)案經本所審查並於實地勘查，其土地現況為雜林、雜草、軍
    事設施，核與民法940條、第964 條、769 條、770 條及771
    條規定不符，又最高法院72年度台上字第5040號判決「公有
    公用物或公有公共用物，具有不融通性，不適用民法上取得
    時效之規定」乃爰依土地登記規則第57條第1 項第2 款規定
    ，依法不應登記者，駁回被告之請求。系爭土地既經被告派
    員會勘，現址實際情形確與原告主張及土地四鄰證明書所填
    寫使用狀況，不相符合，且有卷附系爭土地無主土地地籍調
    查表可憑。由於原告目前並未繼續占有使用系爭土地，揆諸
    上開民法規定及最高行政法院裁判要旨所示，原告請求核與
    登記要件不符，被告所為原處分洵無違誤。
  (五)綜上論述，原處分及訴願決定並無違誤等語，資為抗辯。並
    聲明求為判決駁回原告之訴、訴訟費用由原告負擔。
四、上開事實概要欄所述之事實，除後列之爭點事項外，其餘為
    兩造所不爭執，並有原處分、照片、第一產業銀行保險股份
    有限公司強制汽車責任保險費收據、土地登記申請書、地籍
    圖、登記清冊、土地四鄰證明書、土地複丈結果通知書、地
    籍調查表、地籍參考圖等件分別附原處分卷、訴願卷及本院
    卷可稽，為可確認之事實。
五、歸納兩造上述之主張，本件爭執之重點在於: 原告於提出申
    請登記為所有權人，以迄登記完成時是否仍和平繼續占有系
    爭土地? 本院判斷如下：
  (一)按「以所有之意思，20年間和平繼續占有他人未登記之不動
    產者，得請求登記為所有人。」、「占有人自行中止占有，
    或變更為不以所有之意思而占有，或其占有為他人侵奪者，
    其所有權取得時效中斷。」、「對於物有事實上管領之力者
    ，為占有人。」民法第769 條、第771 條及第940 條分別定
    有明文。又所謂和平繼續占有使用其土地，必該占有人於提
    出申請登記為所有權人，以迄登記完成時仍和平繼續占有其
    土地者，始有適用，若其占有使用之事實已自己之中止使用
    或其他法定原因不能繼續使用而消滅時，即與登記之要件不
    符( 最高行政法院77年判字第893 號判決意旨參照)。
  (二)經查，系爭土地經被告派員會勘結果: 系爭第458 地號土地
    ，面積為12.18 平方公尺，地目為雜，第458-1 地號土地，
    面積為0.37平方公尺，第458-2 土地面積為251.54平方公尺
    ，現況為海巡儲藏救生設備的地點，有土地複丈結果通知書
    及照片等件在卷可稽( 見本院卷第82、86、90及第171 頁)
    。另系爭第459-1 地號土地，面積為0.19平方公尺，地目為
    雜，第459-3 地號土地，面積為1.7 平方公尺，地目為雜，
    第459-4 地號土地，面積為38.05 平方公尺，地目為雜，第
    459-5 地號土地，面積為193.61平方公尺，地目為雜，第45
    9- 6地號土地，面積為196.94平方公尺，地目為雜，第459-
    7 地號土地，面積為507.04平方公尺，地目為雜，現況為山
    ，有土地複丈結果通知書及照片等件在卷可稽( 見本院卷第
    94、98、102 、106 、110 、114 及第171 頁) 。另系爭第
    492-7 地號土地，面積為64.73 平方公尺，地目為雜，現況
    是路邊的樹，有土地複丈結果通知書及照片等件在卷可稽(
    見本院卷第118 、172 頁) 。系爭第134-2 地號土地，面積
    為4084.15 平方公尺，地目為原，現況是防波堤及堤頭燈，
    有土地複丈結果通知書及照片等件在卷可稽( 見本院卷第12
    4 、172 頁) 。系爭第438-6 地號土地，面積為129.93平方
    公尺，地目為雜，現況是雜草地，有土地複丈結果通知書及
    照片等件在卷可稽( 見本院卷第128 、172 頁) 。系爭第45
    3-10地號土地，面積為3487.01 平方公尺，地目為原，以前
    是海，現況係新生地，其上並未種植任何樹木及地瓜，有土
    地複丈結果通知書及照片等件在卷可稽( 見本院卷第132 、
    173 頁) 。系爭第481-9 地號土地，面積為8198.46 平方公
    尺，地目為林，現況是山坡地，有土地複丈結果通知書及照
    片等件在卷可稽( 見本院卷第136 、174 頁) 。系爭第498
    地號土地，面積為1532.53 平方公尺，地目為道，現況是道
    路，有土地複丈結果通知書及照片等件在卷可稽( 見本院卷
    第140 、174 頁) 。系爭第501 地號土地，面積為675.7 平
    方公尺，地目為原，現況是山坡地，有土地複丈結果通知書
    及照片等件在卷可稽( 見本院卷第144 、175 頁) 。系爭第
    428-12地號土地，面積為196.19平方公尺，地目為林，現況
    是路邊的樹，有土地複丈結果通知書及照片等件在卷可稽(
    見本院卷第148 、175 頁) 。系爭第286-6 地號土地，面積
    為546.49平方公尺，地目為林，現況是往上走的水泥階梯，
    有土地複丈結果通知書及照片等件在卷可稽( 見本院卷第15
    2 、176 頁) 。系爭第297-3 地號土地，面積為27.86 平方
    公尺，地目為雜，現況已無事實上使用之情事( 見本院卷第
    156 頁及原處分卷第82頁) 。系爭第466-1 地號土地，面積
    為124.24平方公尺，地目為道，現況是道路和旁邊的樹，有
    土地複丈結果通知書及照片等件在卷可稽( 見本院卷第160
    、176 頁) 。系爭第249-12地號土地，面積為1158.63 平方
    公尺，地目為道，現況已作為公共道路使用( 見本院卷第16
    8 頁及原處分卷第88頁) 。系爭第467-1 地號土地，面積為
    1024.27 平方公尺，地目為雜，有土地複丈結果通知書及照
    片等件在卷可稽( 見本院卷第164 、177 頁) 。綜上可知，
    系爭土地現況為「雜林、雜草、山坡地。458-2 地號為軍事
    設施、458-1 、498 、466-1 、249-12地號為道路。」無從
    認定原告自向被告提出申請時迄今，仍和平繼續占有系爭土
    地之事實，且原告土地四鄰證明書所填使用狀況「草埕、割
    草、種植地瓜。」核與上開實際勘查情形不符，尚難據為有
    利於原告之認定。
  (三)從而，被告以實際情形與原告土地四鄰証明書所填寫使用狀
    況確有不符，不合時效取得規定，駁回原告系爭土地登記申
    請，揆諸首揭規定，尚無不合。
六、綜上所述，原告所訴各節，均非可採。被告否准原告系爭土
    地登記，認事用法核無違誤，訴願決定遞予維持，亦無不合
    ，原告徒執前詞，訴請撤銷原處分及訴願決定，並求為判決
    如聲明第2項所示，均為無理由，應予駁回。
七、本件事證已臻明確，兩造其餘主張陳述，於判決結果不生影
    響，無庸一一論列，併予敘明。
據上論結，本件原告之訴為無理由，爰依行政訴訟法第98條第1
項前段，第218 條，民事訴訟法第385 條第1 項前段，判決如主
文。
中    華    民    國    98    年    3     月    19    日
                      臺北高等行政法院第三庭
                                審判長法  官  楊莉莉
                                      法  官  畢乃俊
                                      法  官  林惠瑜
上為正本係照原本作成。
如不服本判決，應於送達後20日內，向本院提出上訴狀並表明上
訴理由，如於本判決宣示後送達前提起上訴者，應於判決送達後
20日內補提上訴理由書（須按他造人數附繕本）。
中    華    民    國    98    年    3     月    19    日
                                      書記官  劉道文
■附表■ 97年度訴字第2018號
┌──┬────────────┬───────────┐
│編號│原處分書                │土地地號              │
├──┼────────────┼───────────┤
│01  │96年12月3 日連地所登駁字│福建省連江縣          │
│    │第000961號連江縣地政事務│南竿鄉○○段458地號   │
│    │所土地登記案件駁回通知書│                      │
├──┼────────────┼───────────┤
│02  │96年12月3日連地所登駁字 │福建省連江縣          │
│    │第000962號連江縣地政事務│南竿鄉○○段458-1地號 │
│    │所土地登記案件駁回通知書│                      │
├──┼────────────┼───────────┤
│03  │96年12月3日連地所登駁字 │福建省連江縣          │
│    │第000963號連江縣地政事務│南竿鄉○○段458-2地號 │
│    │所土地登記案件駁回通知書│                      │
├──┼────────────┼───────────┤
│04  │96年12月3日連地所登駁字 │福建省連江縣          │
│    │第000964號連江縣地政事務│南竿鄉○○段459-1地號 │
│    │所土地登記案件駁回通知書│                      │
├──┼────────────┼───────────┤
│05  │96年12月3日連地所登駁字 │福建省連江縣          │
│    │第000965號連江縣地政事務│南竿鄉○○段459-3地號 │
│    │所土地登記案件駁回通知書│                      │
├──┼────────────┼───────────┤
│06  │96年12月3日連地所登駁字 │福建省連江縣          │
│    │第000966號連江縣地政事務│南竿鄉○○段459-4地號 │
│    │所土地登記案件駁回通知書│                      │
├──┼────────────┼───────────┤
│07  │96年12月3 日連地所登駁字│福建省連江縣          │
│    │第000967號連江縣地政事務│南竿鄉○○段459-5地號 │
│    │所土地登記案件駁回通知書│                      │
├──┼────────────┼───────────┤
│08  │96年12月3日連地所登駁字 │福建省連江縣          │
│    │第000968號連江縣地政事務│南竿鄉○○段459-6地號 │
│    │所土地登記案件駁回通知書│                      │
├──┼────────────┼───────────┤
│09  │96年12月3日連地所登駁字 │福建省連江縣          │
│    │第000969號連江縣地政事務│南竿鄉○○段459-7地號 │
│    │所土地登記案件駁回通知書│                      │
├──┼────────────┼───────────┤
│10  │96年12月3日連地所登駁字 │福建省連江縣          │
│    │第000970號連江縣地政事務│南竿鄉○○段492-7地號 │
│    │所土地登記案件駁回通知書│                      │
├──┼────────────┼───────────┤
│11  │96年12月3日連地所登駁字 │福建省連江縣          │
│    │第000971號連江縣地政事務│南竿鄉○○段134-2地號 │
│    │所土地登記案件駁回通知書│                      │
├──┼────────────┼───────────┤
│12  │96年12月3日連地所登駁字 │福建省連江縣          │
│    │第000972號連江縣地政事務│南竿鄉○○段438-6地號 │
│    │所土地登記案件駁回通知書│                      │
├──┼────────────┼───────────┤
│13  │96年12月3日連地所登駁字 │福建省連江縣          │
│    │第000973號連江縣地政事務│南竿鄉○○段453-10地號│
│    │所土地登記案件駁回通知書│                      │
├──┼────────────┼───────────┤
│14  │96年12月3日連地所登駁字 │福建省連江縣          │
│    │第000974號連江縣地政事務│南竿鄉○○段481-9地號 │
│    │所土地登記案件駁回通知書│                      │
├──┼────────────┼───────────┤
│15  │96年12月3日連地所登駁字 │福建省連江縣          │
│    │第000975號連江縣地政事  │南竿鄉○○段498 地號  │
│    │務所土地登記案件駁回通知│                      │
│    │書                      │                      │
├──┼────────────┼───────────┤
│16  │96年12月3日連地所登駁字 │福建省連江縣          │
│    │第000976號連江縣地政事務│南竿鄉○○段501地號   │
│    │所土地登記案件駁回通知書│                      │
├──┼────────────┼───────────┤
│17  │96年12月3日連地所登駁字 │福建省連江縣          │
│    │第000977號連江縣地政事務│南竿鄉○○段428-12地號│
│    │所土地登記案件駁回通知書│                      │
├──┼────────────┼───────────┤
│18  │96年12月3日連地所登駁字 │福建省連江縣          │
│    │第000978號連江縣地政事務│南竿鄉○○段286-6地號 │
│    │所土地登記案件駁回通知書│                      │
├──┼────────────┼───────────┤
│19  │96年12月3日連地所登駁字 │福建省連江縣          │
│    │第000980號連江縣地政事務│南竿鄉○○段297-3地號 │
│    │所土地登記案件駁回通知書│                      │
├──┼────────────┼───────────┤
│20  │96年12月3日連地所登駁字 │福建省連江縣          │
│    │第000981號連江縣地政事務│南竿鄉○○段466-1地號 │
│    │所土地登記案件駁回通知書│                      │
├──┼────────────┼───────────┤
│21  │96年12月3日連地所登駁字 │福建省連江縣          │
│    │第000982號連江縣地政事務│南竿鄉○○段249-12地號│
│    │所土地登記案件駁回通知書│                      │
├──┼────────────┼───────────┤
│22  │96年12月3日連地所登駁字 │福建省連江縣          │
│    │第000983號連江縣地政事務│南竿鄉○○段467-1地號 │
│    │所土地登記案件駁回通知書│                      │
└──┴────────────┴───────────┘


司法院資訊處製作；財團法人民間司法改革基金會備份。
